【裁判字號】    94,勞訴,175
【裁判日期】    950623
【裁判案由】    給付離職金等
【裁判全文】
臺灣臺北地方法院民事判決             94年度勞訴字第175號
原      告  乙○○
被      告  中華醫院即趙克璣
訴訟代理人  甲○○
當事人間請求給付離職金等事件，經本院於中華民國九十五年六
月六日言詞辯論終結，判決如下：
    主      文
原告之訴及其假執行之聲請均駁回。
訴訟費用由原告負擔。
    事實及理由
甲、程序方面：
一、按獨資之商號與其主人既屬一體，若以該獨資主人為當事人
    ，則不生無當事人能力之問題，最高法院著有43年台上字第
    601 號判例可資參照。關於中華醫院是否為趙克璣所獨資，
    詳如後述，但原告主張中華醫院為趙克璣所獨資，而以「中
    華醫院即趙克璣」為被告，依前開說明，尚無欠缺當事人能
    力之問題。
二、按請求之基礎事實同一者，縱於訴狀送達後，原告仍得將原
    訴變更或追加他訴，無須得被告同意，此觀民事訴訟法第二
    百五十五條第一項第二款規定自明。
  (一)所謂請求之基礎事實同一，係指變更或追加之訴與原訴之主
    要爭點有其共同性，各請求利益之主張在社會生活上可認為
    同一或關連，而就原請求之訴訟及證據資料，於審理繼續進
    行在相當程度範圍內具有同一性或一體性，得期待於後請求
    之審理予以利用，俾先後兩請求在同一程序得加以解決，避
    免重複審理，進而為統一解決紛爭，且無害於他造當事人程
    序權之保障，俾符訴訟經濟者稱之。判斷是否合於本款之請
    求之基礎事實同一，應考慮被告之防禦權是否受到不利益及
    在訴訟之過程，准予為訴之變更、追加後，原來已經進行過
    之訴訟資料與証據資料，有無繼續使用之可能性及價值等情
    。
  (二)原告前主張中華醫院為合夥，分有92份股份，由訴外人大安
    醫院管理顧問股份有限公司取得87份股份、戴良川取得1 份
    股份、郭啟明則有4 份股份，原告與中華醫院間存有勞動契
    約關係，而以中華醫院為被告，起訴請求中華醫院給付退職
    金、薪資、不休假獎金共新台幣（下同）590,095 元及法定
    遲延利息等情（見起訴狀、本院民國94年12月2 日言詞辯論
    筆錄）。嗣則變更其所為之陳述改稱：趙克璣為中華醫院依
    醫療法第四條登記之負責人，客觀上而言足以認定中華醫院
    為趙克璣所營之事業，而於95年3 月29日以書狀變更其所列
    被告為「中華醫院即趙克璣」，請求趙克璣給付前述退職金
    、薪資、不休假獎金等（見本院卷第58頁）。
  (三)如前所述，獨資之商號與其主人既屬一體，實質上為當事人
    者即為該獨資主人。至於「合夥財產為合夥人全體所公同共
    有，故合夥非有獨立之人格，其因合夥事務而涉訟者，除由
    執行業務之合夥人代表合夥為原告或被告外，應由全體合夥
    人為原告或被告，其當事人始為適格。」（最高法院82 年
    度台上字第3238號判決意旨參照），故合夥實務上認為係有
    當事人能力之非法人團體，另亦得以合夥人全體為當事人。
    故倘將原所列當事人即合夥，改列為獨資商號即其主人，當
    事人自有不同，訴之要素其中一項因之有變更，故屬於訴之
    變更，應先辨明。
  (四)原告起訴時本認為中華醫院為合夥組織，故將中華醫院列為
    被告，嗣則以中華醫院為趙克璣所獨資，而將被告變更為「
    中華醫院即趙克璣」，當事人雖有變更，然因其所主張之基
    礎原因事實仍以其係自70年9 月1 日起受中華醫院僱用為依
    據，揆諸首開說明，其所為訴之變更，應予准許。
乙、得心證之理由：
一、原告主張：
  (一)原告自70年9 月1 日起任職於中華醫院，擔任放射部主任兼
    行政副院長，並非醫生，因此有勞動基準法之適用，中華醫
    院於89年6 月1 日與大安醫院管理顧問股份有限公司簽訂委
    託管理合約，將人事決定權委由該公司代行，原告在91年間
    向該公司提出自中華醫院退職之申請，經該公司於91年11月
    15日同意原告自91年11月16日起資遣，並發給原告服務證明
    書，原告工作年資為21年3 個月。中華醫院曾交付原告計算
    書，載明應付原告之退職金為450,989 元；另中華醫院尚積
    欠原告90年9 月份薪資52,856元及91年9 月份、11月份各半
    月薪資共45,000元未給付；又原告91年度可休假30日，當年
    度僅工作11個月，依中華醫院規定，未休之休假部分得折算
    工資，依此比例折算後，應發給不休假獎金41,250元，以上
    共計為590,095 元。中華醫院登記負責人為趙克璣，客觀上
    足以認定中華醫院為趙克璣所營事業，原告自得訴請趙克璣
    給付前述退職金等款項，屢經催討均未獲置理，為此本於僱
    傭契約之法律關係，起訴請求被告中華醫院即趙克璣給付退
    職金、薪資、不休假獎金等語。
  (二)並聲明：
  1.被告應給付原告590,095 元，及自起訴狀繕本送達翌日起至
    清償日止，按年息5 ﹪計算之利息。
  2.願供擔保以代釋明，請准宣告假執行。
二、被告則抗辯：
  (一)中華醫院為合夥組織，並非被告趙克璣所獨資，趙克璣係因
    醫療法規定要求才登記為負責人，其已將合夥股份讓與大安
    醫院管理顧問股份有限公司，現已非中華醫院合夥人；況本
    院亦以91年度裁全字第8690號假處分裁定禁止趙克璣以中華
    醫院負責人名義行使職權等在案。
  (二)並聲明：原告之訴及假執行之聲請均駁回。
三、原告主張其受中華醫院僱用，中華醫院登記負責人為趙克璣
    ，客觀上即為趙克璣所營事業，故被告應依約給付退職金、
    薪資、不休假獎金等語。但為被告所否認，並以前開情詞置
    辯。是以，本件兩造爭執之重點首先在於：中華醫院究竟為
    合夥或獨資之醫院？原告主張被告應負契約上義務，是否有
    據？現分述如下：
  (一)原告雖以趙克璣既然登記為中華醫院負責人，故中華醫院應
    係由趙克璣所經營，而認被告應負契約上義務。但依醫療法
    第十八條規定：「醫療機構應置負責醫師一人，對其機構醫
    療業務，負督導責任。私立醫療機構，並以其申請人為負責
    醫師。」、「前項負責醫師，以在中央主管機關指定之醫院
    、診所接受二年以上之醫師訓練並取得證明文件者為限。」
    ，顯見負責醫師乃指該醫療機構向衛生主管機關登記之醫療
    業務負責人之謂，因醫療機構名稱為醫院、療養院、民眾診
    療服務處、診所之不同，或稱為院長，或稱為主任醫師者，
    均屬之。卷查，台北市政府衛生局於94年10月13日函覆本院
    時表示：「中華醫院為私立醫療機構，趙克璣君擔任中華醫
    院負責醫師之原始發照日期為：88年10月5 日，惟因已無開
    業事實，本局於92年5 月21日北市衛000000000000 號公告
    廢止開業執照」（見本院卷第14頁），足見，趙克璣係因前
    開醫療法規定，具備醫師資格，方經登記為中華醫院負責醫
    師。難尚難以此即認定中華醫院為趙克璣所獨資者。
  (二)況且，原告已先後在本院94年12月2 日、95年3 月24日言詞
    辯論期日，明白陳稱中華醫院為合夥，合夥股份共計92股等
    情綦詳（見本院卷第22、44頁），此與被告所辯中華醫院為
    合夥組織一節相符。另經證人張永和即大安醫院管理顧問股
    份有限公司總務顧問，在本院95年5 月2 日言詞辯論期日具
    結證稱：「…我們公司與中華醫院曾經簽訂委託管理合約，
    代為管理中華醫院的財務、人事等除醫療以外事務的管理，
    後來中華醫院趙克璣在90年10月2 日，對大安醫管公司表示
    終止託管合約，大安醫管公司也有合夥經營中華醫院，股權
    為九十二分之八十七，後來在94年8 月16日把中華醫院的資
    產賣掉，這是由大安醫管公司的母公司光華投資股份有限公
    司所作的決策，資產出賣一事已經完全處理完畢，合夥的股
    權九十二分之五是江新民所有，出賣中華醫院資產的所得，
    絕大部分是光華投資公司收取，另外兩位合夥人也有分配到
    出賣資產的所得。」等語，證稱中華醫院確係合夥，股份共
    計92份乙節甚詳（見本院卷第70頁背面）。故中華醫院為數
    人所合夥之醫院，非由一人獨資者，堪以認定。
  (三)又原告在本院95年3 月24日言詞辯論期日已陳稱：「原來的
    中華醫院設址台北市○○路○段202 號大樓已經拆掉了，中
    華醫院現在也沒有在其他地方開業。庭呈土地謄本，這個是
    中華醫院原來設址坐落的土地五八七地號，大安醫院管理顧
    問股份有限公司是共有人之一，應有部分為九十二分之八十
    七，這就是該公司合夥的股份。」等語（見本院卷第44頁）
    ，觀諸其所提中華醫院設址基地之土地登記謄本（見本院卷
    第45至57頁），被告趙克璣並非該土地共有人之一，則以原
    告所述中華醫院合夥股份內容，可推知趙克璣並非中華醫院
    合夥人。
  (四)按合夥財產，為合夥人全體公同共有，其為金錢出資，勞務
    出資，抑以他物出資，均無不同（包括動產或不動產）。又
    於合夥關係存續中，執行合夥事業之合夥人為他合夥人之代
    表，其為合夥取得之物及權利，亦屬合夥人全體公同共有。
    且執行合夥事務之合夥人，在其權限內以本人名義代表合夥
    與他人訂立契約，其於依委任本旨執行合夥事務之範圍內，
    代表合夥與第三人所為之行為，直接對於合夥人全體發生效
    力（民法第六百六十八條、第六百七十九條參見）。趙克璣
    並非中華醫院合夥人，原告既列被告為「中華醫院即趙克璣
    」，其所認契約義務人顯以「趙克璣」為主，但「中華醫院
    」實非「趙克璣」獨資經營，而係屬合夥組織，業如前述，
    故趙克璣自非原告主張之僱傭契約當事人，原告以「中華醫
    院即趙克璣」為被告，訴請被告給付退職金、薪資、不休假
    獎金，即屬無據，不應准許。
四、綜上所述，中華醫院為合夥組織，並非趙克璣獨資經營者，
    趙克璣並非合夥人，故被告並非原告主張之僱傭契約當事人
    。從而，原告本於僱傭契約之法律關係，請求被告中華醫院
    即趙克璣給付退職金、薪資、不休假獎金共590,095 元，及
    自起訴狀繕本送達翌日即95年5 月16日起至清償日止，按年
    息5 ﹪計算之利息，為無理由，應予駁回。其訴既經駁回，
    則假執行之聲請亦失所附麗，應併予駁回。
五、本件為判決之基礎已臻明確，兩造其餘之陳述及所提其他證
    據，經本院斟酌後，認為均於判決之結果無影響，亦與本案
    之爭點無涉，自無庸逐一論述，併此敘明。
丙、結論：原告之訴為無理由，並依民事訴訟法第七十八條，判
    決如主文。
中    華    民    國    95    年    6     月    23    日
                  勞工法庭  法  官  賴錦華
正本係照原本作成
如對本判決上訴，須於判決送達後廿日內向本院提出上訴狀
中    華    民    國    95    年    6     月    23    日
                            書記官  林桂玉


司法院資訊處製作；財團法人民間司法改革基金會備份。
